【裁判字號】    91,訴,277
【裁判日期】    921001
【裁判案由】    分割共有物
【裁判全文】
臺灣高雄地方法院民事判決  九十一年度訴字第二七七號
    原      告  丁○○
    訴訟代理人  林敬信律師
    被      告  己○○
                丙○○○
                庚○○
                甲○○
    兼右二共同
    訴訟代理人  戊○○    住高.
    被      告  樓鶴翹遺產管理人行政院國軍退除役官兵輔導委員會高雄縣榮民服
                務處      設高.
    法定代理人  楊建中    住同.
    訴訟代理人  乙○○    住同.
當事人間請求分割共有物事件，本院九十二年十月二十三日言詞辯論終結，判決如下
：
    主      文
被告己○○、丙○○○、庚○○、甲○○、戊○○、樓鶴翹遺產管理人行政院國軍退
除役官兵輔導委員會高雄縣榮民服務處，應就被繼承人黃三井所遺坐落高雄縣大樹鄉
○○段五五０號、面積二九一．０二平方公尺及同段五五一號、面積三五一．０六平
方公尺之二筆土地，其應有部分均為萬分之二五００辦理所有權繼承登記。
兩造共有之前揭二筆土地應合併分割，方案如下：如附件成果圖所示Ｄ部分面積一七
．六四平方公尺、Ｅ部分面積０．五四平方公尺、Ｆ部分面積一．六三平方公尺及Ｇ
部分面積二九一．０二平方公尺，面積共三一０．八三平方公尺之土地由原告取得；
所示Ｂ部分面積一０二．一三平方公尺及Ｃ部分面積六八．六平方公尺，共面積一七
０．七三平方公尺之土地由被告戊○○取得；所示Ａ部分面積一六０．五二平方公尺
之土地，由被告六人保持公同共有。
訴訟費用由被告己○○、丙○○○、庚○○、甲○○、樓鶴翹遺產管理人行政院國軍
退除役官兵輔導委員會高雄縣榮民服務處各負擔十分之一，被告戊○○負擔十分之二
，餘十分之三由原告負擔。
    事實及理由
一、程序事項：
  (一)本件被告己○○、丙○○○、庚○○、甲○○、戊○○及行政院國軍退除役官兵
    輔導委員會高雄縣榮民服處經合法通知，均未於最後言詞辯論期日到場，核無民
    事訴訟法第三百八十六條各款所列情形，爰依原告聲請由其一造辯論而為判決。
  (二)又本件原告主張合併分割之土地，其共有人黃三井已於民國四十二年十二月卅日
    死亡，其繼承人除起訴時之被告戊○○外，查有被告庚○○、被告己○○
    、被告丙○○○、甲○○及屬退除役官兵之樓鶴翹等六人（詳如下四、(二)
    所述），而其中樓鶴翹又於七十五年八月七日死亡，均有戶籍謄本在卷可稽。按
    樓鶴翹為退除役官兵，而其繼承人不明，依台灣地區與大陸地區人民關係條例第
    六十八條：「現役軍人或退除役官兵死亡而無繼承人或繼承人不明或繼承人因故
    不能管理遺產者，由主管機關管理其遺產」及行政院國軍退除役官兵輔導委員會
    八十二年一月廿日輔壹００４７８號令頒退除役官兵死亡而無人繼承遺產管理辦
    法第四條「亡故退除役官兵遺產，由行政院國軍退除役官兵輔導委員會所屬安置
    機構為遺產管理人，亡故退除役官兵，未安置者以其住所地退除役官兵服務機構
    為遺產管理人。」等規定，於台灣地區與大陸地區人民關係條例施行後，大陸來
    台之退除役官兵死亡而無繼承人，或繼承人不明，或繼承人因故不能管理遺產者
    ，則依該條例第六十八條退除役官兵死亡而無人繼承遺產管理辦法之規定，應由
    其主管機關為法定遺產管理人管理遺產，已無庸另聲請法院裁定選任遺產管理人
    ，亦有司法院秘書八十二年四月廿七日秘台廳民三字第０四九三八號函可參，是
    以本件乃以國軍退除役官兵輔導委員會高雄縣榮民服務處（下稱行政院高雄縣榮
    服處）為樓鶴翹之遺產管理人，亦經該會來函是認在卷。基上，原告依民事訴訟
    法第二百五十五條第一項規定，以其訴訟標的對於數繼承人必須合一確定，故追
    加原非當事人之被繼承人五人為本件當事人，合於規定，應予准許，先此敘明。
二、原告主張：
  (一)緣坐落高雄縣大樹鄉○○段五五０號（重測前無水寮段三二二─一號）、面積二
    九一．０二平方公尺及同段五五一號（重測前無水寮段三二二號）、面積三五一
    ．０六平方公尺之二筆土地（下稱該二筆共有土地），為原告與被告戊○○及已
    死亡之黃三井等三人共有，有土地登記謄本可稽。其各筆之應有部分均為：原告
    萬分之四八四一，被告戊○○萬分二六五九、黃三井萬分之二五００，屬乙種建
    築用地，而兩造並無不分割之約定，亦無因物之使用目的不能分割情形。
  (二)由於兩造協議分割不成，爰聲明：
    1.被告等應先就被繼承人黃三井所遺該二筆共有土地，應有部分均為萬分之二五
      ００辦理所有權繼承登記。
    2.該二筆土地請准予合併分割，方案如下：如高雄縣鳳山地政事務所九十二年七
      月卅日鳳地所二字第０九二０００九四五四號函附之複丈成果圖（下稱附件成
      果圖）所示Ｄ部分面積一七．六四平方公尺、Ｅ部分面積０．五四平方公尺、
      Ｆ部分面積一．六三平方公尺及Ｇ部分面積二九一．０二平方公尺，面積共三
      一０．八三平方公尺之土地歸由原告取得；所示Ｂ部分面積一０二．一三平方
      公尺及Ｃ部分面積六八．六平方公尺，共面積一七０．七三平方公尺之土地由
      被告戊○○取得；所示Ａ部分面積一六０．五二平方公尺之土地，由全體繼承
      即被告六人保持公同共有。
三、被告等人雖未於最後言詞辯論期日到場，惟之前到場之被告庚○○、甲○○、戊○○及行政院高雄縣榮服處均表示同意原告請求之分割方案。
四、原告請求被告先辦理繼承登記部分：
  (一)按法院裁判分割共有物，性質上為共有人間應有部分之交換，自屬處分行為，以
    各共有人之處分權存在為前提，故提起分割共有物之訴，參與分割之當事人以全
    體共有人為限，而各共有人之應有部分應以土地登記簿上所記載者為準。倘共有
    人死亡時，其繼承人因繼承，固於登記前已取得不動產物權，惟非經登記不得處
    分其物權，則在辦畢繼承登記前，其繼承人仍不得以共有人身分參與共有物之分
    割，但為求訴訟經濟起見，可許原告就請求繼承登記及分割共有物之訴合併提起
    ，即以一訴請求該死亡之共有人之繼承人辦理繼承登記，並請求該繼承人於辦理
    繼承登記後，與原告及其餘共有人分割共有之不動產。原告如不追加請求該死亡
    之共有人之繼承人辦理繼承登記，因該繼承人就共有物並無處分權可資行使，法
    院即無從基此為裁判分割，其分割共有物之請求，自屬不能准許（最高法院九十
    一年度台上字第八三二號判決要旨參照）。
  (二)查，本件該二筆共有土地原共有人之一黃三井已於民國四十二年十二月卅日死亡
    ，其遺產先由其妻陳止（後於七十四年三月一日死亡）、其子被告戊○○、黃
    義雄（後於五十七年七月二十四日死亡）、與其女王黃金柳（後四十九年五月六
    日死亡）、庚○○、、己○○、丙○○○等七人繼承。原共有人之一黃三
    井死亡之後，其後繼承人亦有相繼死亡者，按發生時間順序：繼承人王黃金柳於
    四十九年五月六日死亡，則由配偶甲○○與其母陳止等二人依法各繼承二分之
    一；嗣繼承人黃義雄於五十七年七月二十四死亡，則由其母陳止一人繼承全部。
    至七十四年三月一日繼承人陳止又死亡，由再婚配偶樓鶴翹及其他仍存在之子女
    戊○○、庚○○、己○○及丙○○○等共五人繼承。因樓鶴翹於七十五
    年八月七日死亡，沒有繼承人，依法由行政院高雄縣榮服處管理其遺產。依此計
    算，共有人黃三井之應有部分遺產，其繼承人為：被告戊○○、庚○○、
    己○○、丙○○○、甲○○、樓鶴翹遺產管理人行政院高雄縣榮服處等六
    人。從而，原告為請求本件判決分割土地之必要，一併訴請此六人就被繼承人黃
    三井所遺該二筆共有土地應有部分萬分之二五００，先辦理所有權繼承登記，核
    屬正當，應准許。
五、原告請求該二筆共有土地應合併分割部分：
  (一)得否合併分割？
    按共有人得隨時請求分割共有物，但因物之使用目的不能分割或契約定有不可分
    割之期限者，不在此限；又共有物之分割，依共有人協議之方法行之，分割之方
    法不能協議者，法院得依任何共有人之聲請，以原物分配於各共有人，民法第八
    百二十三條第一項、第八百二十四條第一項第一款分別定有明文。又數筆土地，
    於共有之初，原屬一筆土地，嗣因共有人同意先行分筆或地政機關依法逕行分割
    ，而於聲請判決分割時，已由一筆變成多筆，共有人及應有部分均無變更，此際
    ，如將之視為數筆土地而做數共有物之分割，即不合於共有人之原意，且有害於
    共有人之利益，自應准為合併分割（最高法院八十五年度台上字第九四三號參照
    ）。查，本件該二筆共有土地，其中水寮段五五０號土地，係民國六十二年由另
    一筆水寮段五五一號土地分割出來，原應屬一筆土地，應有部分亦均相同，已經
    高雄縣鳳山地政事務所九十二年七月二十五日鳳地所二字第０九二０００九一０
    四號函是認在卷，亦有土地登記謄本及附件成果圖可憑；而依其使用目的並非不
    能分割，兩造間又無不分割之協議，既不能達成分割方法之協議，準上則原告請
    求合併分割，自應准許。
  (二)原告請求之分割方案當否？
    1.按法院裁判分割共有物，須斟酌各共有人之意願及利害關係，使用情形，共有
      物之性質及價值、經濟效用、符合公平經濟原則，其分割方法始得謂為適當。
      又分割共有物固不受分管契約之拘束，惟盡量依各共有人使用現狀定分割方法
      ，以維持現狀，減少共有人所受損害，當不失為裁判分割斟酌之一種原則（最
      高法院九十一年台上字第八０五號判決要旨參照）。又，繼承人將公同共有之
      遺產，變更為分別共有，係使原公同關係消滅，另創設繼承人各按應有部分對
      遺產有所有權之新共有關係。其性質應仍屬分割共有物之處分行為。故該遺產
      如係不動產，繼承中一人或數人除經全體繼承人同意外，非先為全體繼承人之
      利益，辦理公同共有之繼承登記（土地登記規則第三十一條第一項）後，依民
      法第七百五十九條之規定，應不得逕行請求將該遺產變更為分別共有登記（最
      高法院八十五年度台上字第一八七三號）。
    2.查，本件該二筆共有土地呈南（即水寮段五五０號土地））北（即水寮段五五
      一號土地）接鄰，朝西面鄰同一巷道連接安和街通往主要縣道中華路，成為對
      外主要通路；後東方亦有部分閒置地。現靠南方位置如附件成果圖所示Ｇ部分
      土地為閒置空地，中間位置之Ｃ及Ｄ部分則為被告戊○○所有之三層透天建物
      所占用，所剩其餘北面之Ａ、Ｂ、Ｅ及Ｆ部分現亦為空地，附近大多為透天厝
      住宅，四週地理環境相當，且土地利用價值不分軒輊等情，已經本院現場勘驗
      ，記載筆錄甚明，並製有如附件複丈成果圖，並拍攝照片多張及輔助說明之位
      置圖在卷可查。基此審酌結果，本院認原告主張之合併分割方案，係按兩造應
      有部分之比例面積計算，而將如附件成果圖所示Ｇ部分面積二九一．０二平方
      公尺之空地，加上連接之Ｄ部分面積一七．六四平方公尺、Ｅ部分面積０．五
      四平方公尺、Ｆ部分面積一．六三平方公尺，總計三一０．八三平方公尺靠近
      南方之土地歸由原告取得（惟原告曾當庭表示願於本件分割登記辦理完峻後，
      將為被告戊○○所占用之Ｄ加上前後相連之Ｅ及Ｆ部分，共面積一九．八一平
      方公尺之土地，贈與被告戊○○供作建物現狀之利用，經允受記明於九十二年
      三月六日及七月十五日筆錄在卷）；所示中間現為被告戊○○之所有三層建物
      使用之Ｃ部分面積六八．六平方公尺，加上連接Ｂ部分面積一０二．一三平方
      公尺之空地，共面積一七０．七三平方公尺之土地由被告戊○○取得，兼顧及
      使用現狀；所示其餘Ａ部分面積一六０．五二平方公尺之土地為原共有人黃三
      井所應得，則劃歸其繼承人即被告六人所有，雖曾經到場之被告戊○○、庚○○、甲○○及行政院高雄縣榮服處均表同意，然因其他被繼承人即被告己○○
      、丙○○○二人始終未出庭，故依法仍由全體被告六人保持「公同」共有等分
      割方案，堪稱公允，可以採納。
    3.應繼分之說明
      茲將公同共有之應繼分計算如下，足供將來辦理「分別」共有登記之參考：原
      共有人黃三井於民國四十二年十二月卅日死亡，其遺產之繼承人有：妻陳止（
      後於七十四年三月一日死亡）、長子即被告戊○○、次子黃義雄（後於五十
      七年七月二十四日死亡）、與長女王黃金柳（後四十九年五月六日死亡）、
      次女即被告庚○○、三女即被告己○○、五女即被告丙○○○等七人繼承
      ，應繼分各為七分之一；至四女黃金葉則早於四十二年七月十日出養，並無繼
      承權，均有戶籍謄本在卷可稽。而黃三井死亡之後，其後繼承人亦有相繼死亡
      者，按發生時間順序，繼承人王黃金柳先於四十九年五月六日死亡，則其應繼
      分七分之一應由配偶甲○○與其母陳止等二人依法各繼承十四分之一；嗣繼
      承人黃義雄於五十七年七月二十四日死亡，其應繼分七分之一由其母陳止一人
      全部繼承。至七十四年三月一日繼承人陳止又死亡，斯時其應繼分為十四分之
      五（1/7＋1/14＋1/7）應由再婚配偶樓鶴翹繼承及其他繼承人戊○○、庚○○
      、己○○及丙○○○共五人平均各繼承十四之一。因樓鶴翹於七十五年八月七
      日死亡，沒有繼承人，依法由行政院高雄縣榮服處管理其遺產。依此計算，共
      有人黃三井之應有部分遺產，其繼承人被告戊○○庚○○己○○及丙○○○之應繼分，均為十四分之三（1/7＋1/14），其餘甲○○及樓鶴翹
      遺產管理人行政院高雄縣榮服處各為十四分之一。
六、結論：
    綜上，本件原告主張被告己○○、丙○○○、庚○○、甲○○、戊○○、樓鶴翹
    遺產管理人行政院國軍退除役官兵輔導委員會高雄縣榮民服務處，應就被繼承人
    黃三井所遺坐之該二筆共有土地，其應有部分均為萬分之二五００辦理所有權繼
    承登記。該二筆土地應合併分割，將如附件成果圖所示Ｄ部分面積一七．六四平
    方公尺、Ｅ部分面積０．五四平方公尺、Ｆ部分面積一．六三平方公尺及Ｇ部分
    面積二九一．０二平方公尺，面積共三一０．八三平方公尺之土地歸由原告取得
    ；所示Ｂ部分面積一０二．一三平方公尺及Ｃ部分面積六八．六平方公尺，共面
    積一七０．七三平方公尺之土地由被告戊○○取得；所示Ａ部分面積一六０．五
    二平方公尺之土地，由被告六人保持公同共有等之分割方法，於法有據，且屬公
    允，應予照准，爰為如主文所示之判決。
七、本件原告之訴為有理由，依民事訴訟法第三百八十五條第一項前段、第七十八條
    、第八十條之一規定，判決如主文。
中      華      民      國    九十二    年      十      月      卅一    日
                                台灣高雄地方法院民事庭
~B法      官  藍家慶
右為正本係照原本作成。
如不服本判決，應於送達後廿日內，向本院提出上訴狀並表明上訴理由，如於本
送達前提起上訴者，應於判決送達後十日內補提上訴理由書（須附繕本）。
中      華      民      國    九十二    年      十      月      卅一    日
~B法院書記官  王英豪


司法院資訊處製作；財團法人民間司法改革基金會備份。
